【裁判字號】    97,上易,2007
【裁判日期】    970909
【裁判案由】    傷害
【裁判全文】
臺灣高等法院刑事判決                97年度上易字第2007號
上  訴  人  臺灣板橋地方法院檢察署檢察官
被      告  甲○○
上列上訴人因被告傷害等案件，不服臺灣板橋地方法院97年度易
字第961號，中華民國97年5月8日第一審判決（起訴案號：臺灣
板橋地方法院檢察署97年度偵續字第8號），提起上訴，本院判
決如下：
    主  文
上訴駁回。
    理  由
一、公訴意旨以：被告於96年6月28日8時35分許，在愛丁堡大廈
    內，因在佈告欄張貼房屋出售廣告時，遭乙○依管理委員會
    之決議，予以制止，心生不滿，竟基於傷害之故意，徒手毆
    打乙○臉部，致乙○受有右側顏面挫傷之傷害，因認被告此
    部分涉犯刑法第277條第1項之傷害罪嫌等語。
二、按犯罪事實應依證據認定之，無證據不得認定犯罪事實；又
    不能證明被告犯罪者，應諭知無罪之判決，刑事訴訟法第15
    4 條第2 項、第301 條第1 項分別定有明文。次按行為之處
    罰，以行為時之法律有明文規定者為限，刑法第1 條前段定
    有明文，而刑法第277 條之傷害罪，並無處罰未遂犯之規定
    ，是傷害罪之處罰，必傷害行為達既遂，始有其適用。再告
    訴人之指訴，係以使被告受刑事訴追為目的，是其陳述是否
    與事實相符，仍應調查其他證據以資審認（最高法院52年度
    臺上字第1300號判例要旨可參）。
三、本件公訴人認被告涉有傷害罪嫌，無非係以告訴人之指訴、
    證人陳國夫於偵查中之陳述及卷附之永和市愛丁堡中正廣場
    值班管理工作紀錄簿、診斷證明書、財團法人天主教耕莘醫
    院永和分院97年1 月25日函暨附件診斷說明及就診照片為其
    主要論據。
四、訊據被告堅決否認有何傷害之犯行，辯稱：我當天因與告訴
    人發生衝突，告訴人與我靠得很近，而告訴人說話時，口水
    往外噴，我始用左手推告訴人左臉頰一下，僅將告訴人推開
    等語。經查：
  (一)檢察官雖以告訴人之指訴為證，惟告訴人於偵查中所為之指
    訴均未經具結，依刑事訴訟法186 條、第158 條之3 規定，
    並無證據能力，此部分自無從資為不利被告之認定。又檢察
    官雖再以證人陳國夫及其所製作之永和市愛丁堡中正廣場值
    班管理工作紀錄簿為證，然證人陳國夫於偵查中係具結證稱
    ：我看他們兩人講話大聲，我就站在兩人之間要排開他們兩
    人。（問：當時甲○○是否有打乙○？）時間已久，我已記
    不得了，但我有記載在工作日誌上。印象中兩人講話很大聲
    ，兩人越來越靠近，他們兩人沒有打只有推等語（見偵續卷
    第19頁），是證人陳國夫於偵查中並未證述有目擊被告毆打
    告訴人之情，此部分亦無足資為不利被告之認定。再就證人
    陳國夫所製作之永和市愛丁堡中正廣場值班管理工作紀錄簿
    而言，其上所載內容為：「96年6月28日。08:35，1號11 Ｆ
    之住戶王先生（即被告）在守衛室前與董幹事（即告訴人）
    碰面，因佈告欄禁貼房屋出售一事，二人起爭吵罵起，11Ｆ
    住戶先生在爭吵推拉中手掌擊中董先生面頰，有報警來二位
    警官，並請管委會陳主委解紛」乙節，有永和市愛丁堡中正
    廣場值班管理工作紀錄簿1紙佐卷可參（見偵續卷第22頁）
    ，是依上開值班管理工作紀錄簿之內容，固足認定被告當時
    有以手掌擊中告訴人之臉頰一情，然告訴人是否因此受有傷
    害，仍應調查其他事證以資佐證。
  (二)告訴人就其因此受有右側顏面挫傷之傷害，雖提出載有其受
    有右側顏面挫傷之診斷證明書1 紙為證，然依該紙診斷證明
    書係記載：「右側顏面挫傷（患者主訴疼痛，無明顯紅腫）
    」一節，有該紙診斷證明書在卷可考（見他字卷第4 頁），
    可知告訴人於96年6 月28日前往天主教會耕莘醫院永和分院
    就醫時，向醫師表示其右側顏面疼痛，然經醫師診斷後，因
    右側顏面並無明顯紅腫之情形，故於診斷證明書上載明係患
    者（即告訴人）「主訴」疼痛，是告訴人於96年6 月28日就
    診當時，其右側顏面是否受有挫傷之傷害，自非無疑。且就
    上開診斷證明書之記載，亦經耕莘醫院永和分院函覆說明：
    「患者（即告訴人）主訴右顏面疼痛，一般挫傷在初始時會
    有紅腫現象，但時間一久紅腫會退掉，只留下疼痛（如胸壁
    挫傷多以疼痛作表現），所以患者主訴疼痛，一般是之前挫
    傷引起（無法排除），但無紅腫，故無佐證，所以特別註明
    」等語，可知告訴人就診時，顏面確無紅腫之情形，復參以
    告訴人於就診當時所拍攝之照片，其右側顏面確無紅腫之情
    ，亦有該院97年1 月25日耕永醫字第970188號函暨附件病歷
    說明及就診照片各1 紙在卷可考（見偵續卷第29、30頁），
    足認告訴人於就診當時，其右側顏面確無紅腫之情形無疑。
    是以，告訴人於就診當時是否受有右側顏面挫傷之傷害，僅
    有告訴人片面指訴其有右側顏面疼痛之感覺，並無其他事證
    足資佐證，依「罪證有疑，利於被告」之原則，本院尚難僅
    憑告訴人片面之指訴，而遽謂告訴人確受有右側顏面挫傷之
    傷害結果。抑且，縱認告訴人之右側顏面有所謂疼痛之感覺
    ，然依前開診斷證明書及醫院函覆資料，亦僅足以證明告訴
    人有此等疼痛之感覺，並無法證明該疼痛係如何而來與係何
    人所造成，是本院自難僅憑前開診斷證明書與病歷資料，即
    遽為不利被告之認定。
五、綜上各情，本件並無何事證足以證明告訴人受有右側顏面挫
    傷之傷害結果，縱被告有徒手擊中告訴人右臉頰之行為，亦
    與刑法傷害罪之構成要件有間，不得遽以該罪相繩。此外，
    復查無其他積極證據足資認定被告有何傷害之犯行，揆諸前
    揭說明，此部分既不能證明被告犯罪，就被訴之傷害部分，
    自應諭知被告無罪之判決。
六、原審以無具體證據足以證明被告確有公訴意旨所指之傷害犯
    行，而為無罪之諭知，經核洵無違誤。檢察官上訴意旨以告
    訴人之傷害經醫師依其專業診斷後記載為「右側顏面挫傷」
    ，足證告訴人應受有挫傷之傷害；而醫院之函覆亦僅說明一
    般挫傷會有紅腫現象，但非指所有或全部的挫傷均會呈現「
    紅腫」之現象，依案發當時情境及告訴人係民國十八年出生
    之老人身體狀態，告訴人因被告以手掌擊中其臉頰而受有疼
    痛、挫傷之傷害，要無可疑；況告訴人於當日與被告發生衝
    突受傷後即前往醫院驗傷，並無再與被告以外之人發生衝突
    ，告訴人所受之傷害應係被告所造成無誤等語。惟查：
  (一)按為貫徹無罪推定原則，檢察官對於被告之犯罪事實，應負
    實質舉證責任。刑事訴訟法修正後第一百六十一條（下稱本
    法第一百六十一條）第一項規定「檢察官就被告犯罪事實，
    應負舉證責任，並指出證明之方法」，明訂檢察官舉證責任
    之內涵，除應盡「提出證據」之形式舉證責任（參照本法修
    正前增訂第一百六十三條之立法理由謂「如認檢察官有舉證
    責任，但其舉證，仍以使法院得有合理的可疑之程度為已足
    ，如檢察官提出之證據，已足使法院得有合理的可疑，其形
    式的舉證責任已盡．．．」）外，尚應「指出其證明之方法
    」，用以說服法院，使法官「確信」被告犯罪構成事實之存
    在。此「指出其證明之方法」，應包括指出調查之途徑，與
    待證事實之關聯及證據之證明力等事項。同條第二、三、四
    項，乃新增法院對起訴之審查機制及裁定駁回起訴之效力，
    以有效督促檢察官善盡實質舉證責任，藉免濫行起訴。刑事
    訴訟法修正後第一百六十三條（下稱本法第一百六十三條）
    釐訂法院與檢察官調查證據責任之分際，一方面揭櫫當事人
    調查證據主導權之大原則，並充分保障當事人於調查證據時
    ，訊問證人、鑑定人或被告之權利（同條第一項）；另一方
    面例外規定法院「得」及「應」依職權調查證據之補充性，
    必待當事人舉證不足時，法院始自動依職權介入調查，以發
    見真實（同條第二項）；再增訂法院依職權調查證據前，應
    踐行令當事人陳述意見之程序（同條第三項），以貫徹尊重
    當事人查證之主導意見，確保法院補充介入之超然、中立。
  (二)依診斷證明書、告訴人於就診當時所拍攝之照片及耕莘醫院
    永和分院函覆，可知告訴人就診時，顏面確無紅腫之情形，
    而告訴人於就診當時是否受有右側顏面挫傷之傷害，僅有告
    訴人片面指訴，並無其他事證足資佐證，已如前述，自難憑
    其個人片面之指述即認被告確有傷害之犯行。而證據之取捨
    與證據之證明力如何，均屬事實審法院得自由裁量、判斷之
    職權，茍其此項裁量、判斷，並不悖乎通常一般人日常生活
    經驗之定則或論理法則，又於判決內論敘其何以作此判斷之
    心證理由者，即不得任意指摘其為違法。茲原判決已詳敘就
    卷內證據調查之結果，而為綜合判斷、取捨，認公訴人所提
    證據均不足證明被告有公訴人所指之上開犯行，其得心證的
    理由已說明甚詳，且所為論斷從形式上觀察，亦難認有違背
    經驗法則、論理法則，或有其他違背法令之情形，自不容任
    意指為違法。公訴人提起上訴，仍執前開情詞而為爭執，並
    對於原審取捨證據及判斷其證明力職權之適法行使，仍持己
    見為不同之評價，而砌詞指摘原判決不當，自難認有理由，
    應予以駁回。
據上論斷，應依刑事訴訟法第368條，判決如主文。
本案經檢察官陳國鳴到庭執行職務。
中    華    民    國    97    年    9     月    9     日
                  刑事第十四庭審判長法  官  陳志洋
                                    法  官  謝靜慧
                                    法  官  吳啟民
以上正本證明與原本無異。
不得上訴。
                                    書記官  鄒賢英
中    華    民    國    97    年    9     月    9     日
附錄：本案論罪科刑法條全文
中華民國刑法第三百十條
意圖散布於眾，而指摘或傳述足以毀損他人名譽之事者，為誹謗
罪，處一年以下有期徒刑、拘役或五百元以下罰金。
散布文字、圖畫犯前項之罪者，處二年以下有期徒刑、拘役或一
千元以下罰金。
對於所誹謗之事，能證明其為真實者，不罰。但涉於私德而與公
共利益無關者，不在此限。


司法院資訊處製作；財團法人民間司法改革基金會備份。
